臺灣新竹地方法院刑事判決　　　　　　　　96年度易字第14號
公　訴　人　臺灣新竹地方法院檢察署檢察官
被　　　告　乙○○
被　　　告　丁○○
上列被告因業務過失傷害案件，經檢察官提起公訴（95年度偵字
第1722號），本院判決如下︰
    主  文
乙○○從事業務之人，因業務上之過失傷害人，處有期徒刑柒月
；減為有期徒刑參月又拾伍日，如易科罰金，以銀元參佰元即新
臺幣玖佰元折算壹日。
丁○○無罪。
    事  實
一、緣圻鋼工程有限公司（下稱圻鋼公司）於民國94年3月間向
    友發化工股份有限公司（下稱友發公司）承攬位於新竹縣湖
    口鄉○○路2號之新竹廠鋼鐵及電木板工程。圻鋼公司再於
    同年4月20日將其中浪板施作工程轉包與偉成工程行承作，
    偉成工程行實際負責人乙○○乃向其材料供應商詢問是否可
    以代覓施工人員，該材料商乃詢問已失業多時且以打零工為
    業之丁○○與乙○○見面，乙○○再要求丁○○找尋工人，
    丁○○遂將此一工作訊息告知同為打零工之朋友戊○○，並
    請其友人甲○○（業經檢察官撤回起訴）再代覓其他工人，
    甲○○乃再通知同為打零工之丙○○、洪正明及姓名年籍不
    詳綽號「大丙」者共五人，於同年6月23日前往上址施工，
    乙○○係勞工安全衛生法第2條第2項所稱之雇主，對於工地
    現場安全狀況，負有注意義務，為從事業務之人，應注意提
    供勞工有符合勞工安全衛生法規定之足以防止電、熱引起之
    危害及防止有墜落、崩塌所引起之危害之必要安全衛生設備
    ，且對於高度在2公尺以上之工作場所邊緣及開口部份，勞
    工有遭受墜落危險之虞者，應設有適當強度之圍欄、握把、
    覆蓋等防護措施，若為前項措施顯有困難，或作業之需要臨
    時將圍欄等拆除，亦應採取使勞工使用安全帶等防止因墜落
    而致勞工遭受危險之措施，詎其竟均疏未設置，且無不能注
    意之情事發生，貿然施工，致丙○○於94年6月23日17時許
    ，在上址工地2樓施工時，因觸電而摔落1樓地面，因而受有
    第一腰椎爆裂性骨折併神經損傷之傷害。
二、案經丙○○訴由新竹縣警察局竹北分局移送台灣新竹地方法
    院檢察署檢察官偵查起訴。
    理  由
一、證據能力有無之判斷：
    被告對於證人戊○○於本院審理時以證人身分所為陳述並不
    爭執其證據能力，且經本院賦予詰問證人之機會，是依刑事
    訴訟法第159條之4第1款、第159條之1第2項之規定，應認為
    有證據能力。另被告就告訴人之診斷證明書部分亦不爭執其
    證據能力，而公訴人復主張以上開人證、物證作為證據方法
    ，上開證據自有證據能力，本院得以依法審酌其證據力，合
    先敘明。
二、認定犯罪事實所憑之證據及認定之理由：
  (一)有罪部分（乙○○部分）：
  1.訊據被告乙○○固不否認其確為偉成工程行之負責人，且於
    94年4月20日承攬圻鋼公司之浪板施作工程，並透過其材料
    供應商代覓工人，嗣其材料商介紹丁○○前來，其乃於工地
    交代應施作之工程內容交代丁○○，於之後亦有交付報酬予
    丁○○等情，惟辯稱其並非丙○○之雇主，雇主應為甲○○
    ，且其係將報酬交予丁○○，至於丁○○交付多少錢予丙○○，其並未過問，而丙○○上工時自己未繫上安全帶，加上
    喝酒，於第一次觸電時又未切掉電源線，因此所造成之傷害
    ，不能認為係其疏失所致云云。惟查：
  (1)被告乙○○並不否認其所經營之偉成工程行確有承攬圻鋼公
    司之浪板施作工程，且因急需勞工而委託其材料商代為尋覓
    工人，其後材料商介紹丁○○前來，其帶領丁○○至工地查
    看並交代工作內容後，交付薪資予丁○○等情，是就勞工之
    聘雇部份，確係因被告乙○○之需求而來，而勞工薪資之給
    付，亦由乙○○支應，且系爭工程係由偉成工程行直接向圻
    鋼公司承攬後自行招聘施工人員，非由圻鋼公司招聘實際工
    作人員，是就僱傭關係而言，偉成工程行應為實際施工人員
    之雇主，而乙○○身為偉成工程行之負責人，就其所招聘之
    勞工自負有提供安全之工作場所責任，其明知其所承攬之工
    程內容包含大樓外牆浪板之施作，倘欲就二樓以上樓層施工
    ，施作人員勢須攀高不可，自應於工地現場架設防墬網，並
    提供安全纜線及安全帶等維護安全必要設備必要供現場施工
    人員使用，詎其僅到現場向施工人員說明工作內容後即離去
    ，並未提供上開工具、設備與施工人員，自有違背其執行業
    務時應注意之義務，應無疑義。
  (2)被告乙○○雖又辯稱告訴人丙○○於上工前飲酒，致注意能
    力降低，對於因此所生之傷害，不能認為係其業務過失所致
    云云。惟查，就告訴人丙○○於上工前是否確有飲酒一節，
    被告並未舉證證明，而依告訴人之就醫紀錄，亦未能證明告
    訴人丙○○於案發當日確有飲酒情形。雖證人戊○○於本院
    審理時到庭證稱該日上午伊曾攜帶含酒精成分之飲料維士比
    一瓶到工地現場，惟該飲料係其所自用，中午吃飯時工人彼
    此間並未飲酒，至於是否有人飲用其所購買之該瓶維士比飲
    料，伊並不清楚等語（參本院96年11月12日審判筆錄第13頁
    ），是本案告訴人案發當日是否確有飲酒情事，乃屬無從證
    明情事，況縱認為告訴人丙○○案發當日確有飲酒之事實，
    惟倘被告乙○○於工地現場確實提供上開安全設施，並確實
    督導施工人員將安全帶扣住安全纜線，則告訴人縱因飲酒致
    步履不穩，亦不致因失足而墬落，縱或墬落，亦得因防墬網
    之設置而避免傷害，換言之，本案被告未能於現場提供必要
    之安全設備，即有過失，與告訴人所生之傷害間存有相當因
    果關係。被告乙○○復稱告訴人丙○○於第一次觸電時，即
    應自行拆掉電源線，詎其仍繼續施工，再遭電擊因此墬落，
    自屬可歸責於告訴人之事由所致，其並無過失云云。惟按，
    系爭工地之浪板工程部分係由被告乙○○所經營之偉成工程
    行承包，其對於現場施工環境自應先檢視，確定安全無虞後
    ，始可鳩工施作，詎其竟未檢查現場電源供應是否安全，及
    早修復漏電之纜線，反指責在現場因履行義務而繼續施工之
    告訴人不自行拆掉電源線，核其所辯，顯屬卸責之詞。被告
    乙○○又辯稱告訴人有自行攜帶安全帶至現場，係告訴人自
    己不將安全帶扣上云云。然依證人戊○○所證，系爭工地現
    場並未設置安全扣纜及防墬網（參本院同上筆錄第14頁），
    是縱使告訴人確有自行攜帶安全帶至現場，亦無從使用，遑
    論豈有員工至雇主提供之工地上班尚得自備安全設備之理，
    被告上開辯解，純屬推諉之詞，不足採信。而本案告訴人確
    因在現場施工墬落，致身體受有傷害，系爭工地現場復無任
    何安全防護設施，被告乙○○身為執行業務之人，因此造成
    他人損害，自應負過失致他人傷之責任。
  (3)此外，另有被告乙○○於警詢及偵查中不利於己之供述筆錄
    、告訴人丙○○於警詢中之指訴診斷證明書1份、行政院勞
    工委員會北區勞動檢查所94年12月29日北勞檢製字第094102
    0872號函及所附停工通知書及行政院勞工委員會94年7月27
    日勞北檢授字第0940201415號勞工安全衛生法罰緩處分書各
     1份在卷可稽，綜上證據資料，本案事證已臻明確，被告乙○○犯行明確，應依法論科。
  2.論罪科刑
  (1)本案被告乙○○為偉成工程行之負責人，該工程行主要營業
    項目係承攬他人營造工程，而被告身為該工程行負責人，自
    為從事業務之人，殆無疑義，其因執行業務確有過失而致他
    人受有損害，核其所為，係犯刑法第284條第2項前段之業務
    過失傷害罪。
  (2)爰審酌本案被告乙○○自己即曾因職業傷害造成身體行動不
    便，於自己身為雇主後，未思記取教訓，仍未在其所承攬之
    工地提供安全之施工環境，致造成被害人丙○○受傷之事實
    ，其尚未與被害人達成和解，犯罪後猶飾辭卸責之犯罪後態
    度等一切情狀，量處如主文前段所示之刑。
  (3)減刑部分：本案被告犯罪時間係在94年6月間，時間在96年4
    月24日以前，符合中華民國九十六年罪犯減刑條例第2條第1
    項第3款規定，且並無同條例第3條所列不予減刑情形，爰就
    主文前段所宣告刑減二分之一，並諭知易科罰金之折算標準
    。
  (二)無罪部分（被告丁○○部分）
  1.按犯罪事實應依證據認定，無證據不得認定犯罪事實；又不
    能證明被告犯罪者，應諭知無罪之判決，刑事訴訟法第一百
    五十四條第二項、第三百零一條第一項分別定有明文。又事
    實之認定，應憑證據，如未能發現相當證據，或證據不足以
    證明，自不能以推測或擬制之方法，為裁判基礎；且認定不
    利於被告之事實須依積極證據，苟積極證據不足為不利於被
    告事實之認定時，即應為有利於被告之認定；另認定犯罪事
    實所憑之證據，雖不以直接證據為限，間接證據亦包括在內
    ，然而無論直接證據或間接證據，其為訴訟上之證明，須於
    通常一般之人均不致有所懷疑，而得確信其為真實之程度者
    ，始得據為有罪之認定，倘其證明尚未達到此一程度，而有
    合理之懷疑存在，無從使事實審法院得為有罪之確信時，根
    據「罪證有疑，利於被告」之證據法則，即不得遽為不利被
    告之認定，應由法院為諭知被告無罪之判決（最高法院四十
    年臺上字第八十六號、三十年上字第八一六號、七十六年臺
    上字第四九八六號判例意旨參照）。
  2.本件公訴意旨略以：圻鋼公司於94年3月間向友發公司承攬
    位於新竹縣湖口鄉○○路2號之新竹廠鋼鐵及電木板工程。
    圻鋼公司再於同年4月20日將其中浪板施作工程轉包與偉成
    工程行承作，偉成工程行實際負責人乙○○及工地負責人丁○○，再僱請甲○○施作上開工程，由甲○○帶領包含丙○○4名工人，於同年6月23日前往上址施工，乙○○係勞工安
    全衛生法第2條第2項所稱之雇主，丁○○與甲○○（業經公
    訴人撤回起訴）則對於工地現場安全狀況，負有注意義務，
    渠等均是從事業務之人，乙○○、丁○○與甲○○3人均應
    注意提供勞工有符合勞工安全衛生法規定之足以防止電、熱
    引起之危害及防止有墜落、崩塌所引起之危害之必要安全衛
    生設備，且對於高度在2公尺以上之工作場所邊緣及開口部
    份，勞工有遭受墜落危險之虞者，應設有適當強度之圍欄、
    握把、覆蓋等防護措施，若為前項措施顯有困難，或作業之
    需要臨時將圍欄等拆除，亦應採取使勞工使用安全帶等防止
    因墜落而致勞工遭受危險之措施，詎渠等竟均疏未設置，且
    無不能注意之情事發生，貿然施工，致丙○○於94年6月23
    日17時許，在上址工地2樓施工時，因觸電而摔落1樓地面，
    因而受有第一腰椎爆裂性骨折併神經損傷之傷害。因丙○○
    訴請新竹縣警察局竹北分局移送台灣新竹地方法院檢察署檢
    察官偵查起訴，乃認為被告丁○○與乙○○共同涉犯刑法第
    284條第2項業務過失傷害罪責云云。
  3.經查，本案公訴人據以認定被告丁○○共犯業務過失罪責之
    主要依據，無非係以被告丁○○為被告偉成工程行派駐於工
    地現場之工地負責人，且丁○○於警詢及偵查中曾為不利於
    己之供述，而告訴人丙○○確受有傷害等情為論斷之依據。
    然所謂被告丁○○為現場工地負責人一節，被告丁○○於警
    詢時固曾對是否至該工地監督或工作問題為肯定之答覆（參
    偵查卷第9頁），且自承丙○○之報酬係向伊請領等語（參
    同上筆錄）。惟警詢時，因該問題係將被告丁○○是否至該
    工地監督或工作二個問題合併提問，被告丁○○所為之肯定
    答覆，究竟係指確為工地監督抑或至工地工作，非無疑問。
    而被告丁○○確有在工地現場工作，其所為之肯定答覆，亦
    不違背事實。另有關丙○○之報酬係向被告丁○○請領部分
    ，此一事實固為被告丁○○所不否認，然乙○○透過其材料
    商之介紹，僅認識丁○○，而丁○○復透過甲○○之介紹，
    始由甲○○通知丙○○至現場工作，就乙○○而言，其工資
    自以交付丁○○統籌支付較為便利，然是否得僅以此一證據
    即認為丁○○為現場監工人員，仍有疑問。茲據同至現場工
    作之證人戊○○所述，其雖為被告丁○○找來之工人，惟丁○○並非其雇主，其等五位工人，包括被告丁○○在內，均
    為在現場工作之工人，所領取之報酬相同，渠等均為臨時工
    ，彼此介紹賺錢之機會，大家一起幫忙，當天到達現場後，
    由乙○○交代工作內容，交代完畢乙○○離開，渠等隨即開
    始工作，而告訴人丙○○亦為臨時工，每人每天薪資為2500
    元（以上參本院96年11月12日審判筆錄第5、6、7頁）。就
    證人上開證詞，佐以被告乙○○自承其係以每天每人工資
    2500元計算，並交付上開薪資與被告丁○○等語（參本院同
    上筆錄第15頁），足證本案被告丁○○亦係以一般工人身分
    實際參與工作，並領取與一般工人相同之薪資，其不僅並非
    丙○○、戊○○等臨時工之雇主，亦非被告乙○○派駐現場
    監工之人員，其對其餘工人亦無任何監督之責，僅因本案係
    由乙○○透過其材料商聯絡找來被告丁○○，丁○○始再通
    知其所認識同為打零工之其餘工人，依證人戊○○所述，連
    同被告丁○○在內，渠等均為等候通知打零工之人員，不能
    僅因本案係由被告丁○○首先接獲通知，即因此認為丁○○
    為其餘工人之雇主，或乙○○所委任之現場監工人員。此外
    ，復查無其他積極證據證明被告確有公訴人所指之犯罪事實
    ，而公訴人所提出之證據資料，復未能使本院認為達到通常
    一般之人均不致有所懷疑，而得確信其為真實之程度，根據
    「罪證有疑，利於被告」之證據法則，自不得遽為不利被告
    之認定，參酌上開說明，應由本院諭知被告丁○○無罪之判
    決。
據上論斷，應依刑事訴訟法第299條第1項前段、第301條第1項，
刑法第2條第1項前段、第284條第2項前段、修正前刑法第41條第
1項前段，刑法施行法第1條之1，中華民國九十六年罪犯減刑條
例第2條第1項第3款、第7條、第9條，判決如主文。
本案經檢察官楊仲萍到庭執行職務
中     華     民     國    96    年    11   月   26   日
                    刑事第二庭審判長法  官  汪漢卿
                                    法  官  李毓華
                                    法  官  蔡川富
以上正本證明與原本無異。
如不服本判決應於收受本判決後10日內向本院提出上訴書狀，上
訴書狀應敘述具體理由。上訴書狀未敘述上訴理由者，應於上訴
期間屆滿後20日內補提理由書狀於本院 (均須按他造當事人之人
數附繕本 )「切勿逕送上級法院」。
中     華     民     國    96    年    11   月   26   日
                                    書記官  陳秀子
附錄本案論罪科刑法條全文中華民國刑法第284條
（過失傷害罪）
因過失傷害人者，處6月以下有期徒刑、拘役或5百元以下罰金，
致重傷者，處 1 年以下有期徒刑、拘役或 5 百元以下罰金。
從事業務之人，因業務上之過失傷害人者，處1年以下有期徒刑
、拘役或1千元以下罰金，致重傷者，處3年以下有期徒刑、拘役
或2千元以下罰金。
